【裁判字號】    99,聲再,78
【裁判日期】    990811
【裁判案由】    違反貪污治罪條例
【裁判全文】
臺灣高等法院臺南分院刑事裁定          99年度聲再字第78號
聲  請  人
即受判決人  甲○○
上列聲請人因違反貪污治罪條例案件，對於本院九十七年度上訴
字第四○五號中華民國九十七年九月九日確定判決（原審案號：
臺灣雲林地方法院九十六年度訴字第一三二號，起訴案號：臺灣
雲林地方法院檢察署九十五年度偵字第六一五六、九十六年度偵
字第三五二、七○七號），聲請再審，本院裁定如下：
    主  文
再審之聲請駁回。
    理  由
一、聲請再審意旨略以：聲請人即受判決人甲○○（下稱聲請人
    ）前因刑事貪污罪嫌，先後經臺灣雲林地方法院以九十六年
    度訴字第一三二號，及本院以九十七年度上訴字第四○五號
    刑事判決認為「甲○○依據法令從事公務之人員，對於職務
    上之行為，收受賄賂…」、「甲○○依據法令服務於地方自
    治團體所屬機關而具有法定職務權限之公務員，對於職務上
    之行為，收受賄賂…」，並經最高法院以九十八年度臺上字
    第七三一一號刑事判決駁回上訴而確定在案。上述判決，其
    理由欄內，事實認定諸多違誤，重要證據漏未審酌，有刑事
    訴訟法第四百二十條第一項第六款發現確實之新證據，足認
    受有罪判決之人應受無罪、免訴、免刑或輕於原判決所認罪
    名之判決，而得提起再審之情形如下述：
  (一)工程規劃設計監造委託契約書：
    聲請人固為雲林縣二崙鄉公所建設課技士，承辦本件工程採
    購事宜，然就本件工程之委託設計、監造業務，係經雲林縣
    二崙鄉公所委由沈明信土木技師事務所負責，此時能否謂聲
    請人「負責辦理本件工程之委託設計、監造等業務」，顯有
    可疑，且聲請人若非負責辦理本件工程之委託設計，監造等
    業務，則原確定判決所稱「對於其職務上承辦之系爭工程委
    託設計、監造等業務，收取實際承作廠商翁啟發、陳學毅交
    付之賄賂20萬元之犯行」，自難以維持，因此原判決法院就
    此部份事實既未加以調查斟酌，且該委託契約書於本件原確
    定判決前既已存在，係屬該判決審判時，因未經發現，不及
    調查斟酌，至其後始行發現之證據，且就證據本身之形式上
    觀察，無顯然之瑕疵，可以認為足以動搖原確定判決（再審
    聲請狀第五頁）。
  (二)證人翁啟發一審審理筆錄：
    證人翁啟發雖稱「這20萬元是要給李大哥做指導費用…，他
    也是有客氣說不用啦，雖說不用還是拿走了」，聲請人既曾
    拒絕收取二十萬元，足認聲請人並無收受賄賂之犯意，況且
    證人翁啟發並未證述聲請人有應允同意於其職務範圍內踐履
    渠等要求之特定行為，並嗣後確實踐履該等特定行為，由此
    更足認聲請人並無收受賄賂之犯意，而此部份筆錄原確定判
    決前既已存在，係屬該判決審判時未經注意之證據，亦能動
    搖原確定判決所認定之事實，應認係發現確實之新證據（再
    審聲請狀第七至八頁）。
  (三)證人陳學毅一審審理筆錄：
    證人陳學毅雖亦證稱渠等以諮詢費、顧問費之名義交付二十
    萬元予聲請人，然證人陳學毅亦未證述聲請人有應允同意於
    其職務範圍內踐履渠等要求之特定行為，並嗣後確實踐履該
    特定行為，且聲請人確曾於收受二十萬元後即表示返還之意
    ，顯見聲請人亦無收受賄款之意。而此部份筆錄於原確定判
    決前既已存在，係屬該判決審判時未經注意之證據，亦能動
    搖原確定判決所認定之事實，應認係發現確實之新證據（再
    審聲請狀第八至九頁）。
  (四)證人陳學毅於民國九十五年十二月廿六日、九十六年一月九
    日法務部調查局雲林縣調查局詢問筆錄，及九十六年一月九
    日檢察官偵訊筆錄：
    證人所為供述與其於審理時之供述並不完全相同，且既稱證
    人翁啟發請聲請人多指導，而聲請人說「不用」，顯見聲請
    人「並未允諾踐履賄求對象之特定行為」，且證人陳學毅又
    稱「我和翁啟發離開時，即將該20萬元現金留在桌上」，證
    人陳學毅、翁啟發既逕將該二十萬元留在桌上，而未具體表
    明賄求聲請人為特定職務行為，則聲請人所收取之二十萬元
    ，與其職務上行為並無相當對價關係，此時自不能遽論聲請
    人以收受賄賂罪。就證人陳學毅之此次筆錄內容與原判決認
    定之上開事實有別，原判決法院既未就此部份事實加以調查
    斟酌，且該份筆錄於本件原確定判決前既已存在，係屬該判
    決審判時未經注意之證據，亦能動搖原確定判決所認定之事
    實，應認係發現確實之新證據（再審聲請狀第九至十頁）。
  (五)原確定判決認定「受判決人基於對職務上行為收受賄賂之犯
    意，予以收受」，然就證人翁啟發、陳學毅於九十五年十月
    十二日交付二十萬元後，聲請人並未任何賄求對象企求之特
    定職務行為，反而聲請人於：
    1.九十五年十一月七日函予承包商即冠寶營造有限公司、上
      喜開發有限公司及監造人沈明信土木技師事務所要求依公
      共工程督導紀錄表儘速改善。
    2.九十五年十一月二十日函予承包商不得再外運土方並促及
      派員趕工，否則將依規定辦理。
    3.九十五年十一月二十三日函予承包商促其依協商紀錄於九
      十五年十一月二十七日前完工，否則將依規定辦理。
    4.九十五年十二月十三日函予承包商促其於九十五年十二月
      十八日前完工，否則將終止、解除契約。
    由上開以聲請人為承辦人所簽之公文內容可知，自證人翁啟
    發、陳學毅於九十五年十月十二日交付二十萬元後，聲請人
    並未有賄求對象企求之任何職務上行為，而就上開證據於本
    件確定判決前既已存在，係屬該判決審判時未經注意之證據
    ，亦能動搖原確定判決所認定之事實，而原判決法院並未審
    酌此部份證據，應認係發現確實之新證據。
二、按刑事訴訟法第四百二十條第一項第六款所稱「確實之新證
    據」，係指事實審法院為判決之前，該項證據已經存在，卻
    未被發現，以致無從斟酌之「嶄新性」，且該證據從形式上
    觀察，足以動搖原確定判決之結果者而言之「確實性」特性
    ，始足當之。倘該證據早已存在卷內，並經法院斟酌不予採
    用，即無「嶄新性」可言，若該證據從形式上予以客觀觀察
    ，根本不足以動搖原判決確認之事實，則不符「確實性」之
    要件。又同法第四百二十一條固定有重要證據漏未審酌者，
    亦得為受判決人之利益聲請再審，然此限於不得上訴於第三
    審之案件，方有其適用。足見此所稱之「重要證據」，與上
    揭所定之「新證據」，並不相同，不容混淆（最高法院九十
    六年度臺抗字第二二號刑事裁定意旨參照）。且審判時未經
    「注意」之證據，與審判時未經「審酌」之證據有別，按「
    注意」係留心之意，是未經「注意」之證據，應係指審判時
    沒有留心而未看到之證據；而「審酌」乃審度事理以考量其
    可否取捨之意，是未經「審酌」之證據，自係指審判時雖有
    看到，但未予審度事理以考量其可否取捨之證據，兩者差異
    極大（最高法院九十一年度臺非字第九七號刑事判決意旨參
    照）。
三、其次，就足生影響於判決之重要證據漏未審酌者，依刑事訴
    訟法第四百二十一條規定，固得為受判決人之利益聲請再審
    ，但以不得上訴於第三審法院之案件為限。如為得上訴於第
    三審法院之案件，即不得以此理由聲請再審，否則，其聲請
    應屬不合法（最高法院七十四年度臺抗字第五二一號裁定意
    旨參照）。本件聲請人指稱原確定判決，因重要證物「漏未
    審酌」（再審聲請狀第一頁第四行），致有違誤，依法提請
    再審云云。然本件原確定判決，係以聲請人犯貪污治罪條例
    第五條第一項第三款之罪處斷（有卷附本院九十七年度上訴
    字第四○五號刑事判決可參）。聲請人上開所犯之罪，屬得
    提起第三審上訴之案件，揆諸前揭說明，自不得爰引刑事訴
    訟法第四百二十一條所定之重要證據漏未審酌再審事由至明
    。惟細究聲請人九十九年七月九日、九十九年七月十九日（
    案號誤記載為九十九年度聲字第二四號）提出之二份再審聲
    請狀所記載內容（前述一、聲請再審意旨），聲請人係主張
    發現刑事訴訟法第四百二十條第一項第六款之新證據，故本
    院即應就聲請人所提之證據是否具有前述「嶄新性」，及「
    確實性」加以審查，先此敘明。
四、經查：
  (一)上開聲請意旨(一)主張聲請人並非負責辦理本件工程之委託設
    計、監造等業務者云云。然聲請人於九十七年八月二十六日
    審理期日中，經審判長就被訴事實：「由你負責辦理本件工
    程之設計委託、監造等業務？」訊問聲請人時，聲請人已自
    承其為負責辦理之人無誤（上訴卷第二五八頁審判筆錄），
    並有卷附二崙鄉公所九十六年十月十六日二鄉建字第096000
    9329號、九十六年十月二十三日二鄉建字第0960009504號函
    所附之施工品質督導及工程協商紀錄（原審卷第一宗第一七
    二頁以下、第二六四頁以下），及上開聲請人聲請意旨(五)所
    提第1.至4.函件影本等相關資料可佐。至聲請意旨(一)所提「
    工程規劃設計監造委託契約書」（本院卷第十三至十八頁）
    固未經臺灣雲林地方法院檢察署檢察官引為證據，亦未經原
    審及上訴審加以調查，然稽之該委託契約書之內容，二崙鄉
    公所僅委由沈明信土木技師事務所辦理規劃、設計、監造等
    事務。該委託契約書第六條明定本工程施工用地之收購及其
    他地上地下物之拆遷、補償，營造執造之請領均由二崙鄉公
    所自行辦理。同契約書第二十條並規定本工程進行中，機關
    得隨時做各種必要之檢驗及查核，如發現有不符合圖說，或
    在施工範圍內外超挖，超限作業時，廠商應立即停止，並限
    期回填恢復原狀，待查驗完畢取得機關同意，方得繼續作業
    等情。足見二崙鄉公所並未將公權力之行使委託給沈明信土
    木技師事務所，沈明信土木技師事務所亦未「以自己名義」
    獨力完成受委託之行政任務（聲請意旨五所提第1.至4.函件
    影本參照），僅得認係「單純受委託辦理行政事務」（最高
    行政法院九十五年度裁字第一九三三號裁定意旨參照），性
    質上為政府勞務採購，以政府公款換取民間服務而已（蓋二
    崙鄉公所本件工程承辦人即聲請再審人甲○○不可能擱置其
    他公務，一整天都在本件工程工地監工）。此亦經聲請人於
    原審九十七年一月十七日審理期日中自陳：「…因我沒有辦
    法到工地，都委託沈明信，所以我都用電話跟他聯絡。」（
    原審卷四第九六頁審判筆錄）。是以，聲請人確為二崙鄉公
    所本件工程之委託設計、監造等業務之人無訛。聲請意旨(一)
    所舉委託契約書並無法改變此已經確定判決所調查確認之事
    實。又該委託契約書為聲請人所任職之二崙鄉公所與沈明信
    土木技師事務所所簽立，為聲請人委託沈明信土木技師事務
    所代為前往工地之依據，當然自始為聲請人所知悉。準此，
    聲請人今所提委託契約書早為聲請人於事實審法院判決前所
    知悉，又無法推翻確定判決所認定之事實，不具「嶄新性」
    、「確實性」，無從使聲請人受無罪、免訴、免刑或輕於原
    判決所認罪名之判決，故非可據以提起再審之「確實之新證
    據」，尚無疑義。
  (二)聲請意旨(二)至(五)稱證人陳學毅、翁啟發當初離開時，將該二
    十萬元現金留在桌上，未具體表明賄求聲請人為特定職務行
    為，聲請人無收賄犯意云云，並提出聲請意旨(二)至(五)所列筆
    錄及函件為證據。惟本件最後事實審確定判決中對於聲請人
    如何構成職務上收受賄賂，於判決書第七頁倒數第五行起至
    第十六頁第九行止，已詳細說明其認事用法之依據，判決意
    旨略以：「(一)翁啟發於九十五年十二月二十五日檢察官偵訊
    時結證稱：……李大哥，我們陳董（陳學毅）說我們公司私
    底下自己再花一條，給你一點指導費用、意思意思一下，如
    果有比較不周到的地方，施工中的缺失再請指導一下，陳學
    毅就將20萬元現金從包裝的報紙內打開拿出來，當場交給甲
    ○○，他有稍微推一下，後來就收起來，甲○○收下後，伊
    與陳學毅即離開等語（95偵6156號卷一第82至83頁）。於原
    審審理時復結證稱：……那時候20萬元好像是用報紙包的樣
    子，因為從頭到尾錢都是陳學毅拿的，伊都沒有接到錢，要
    拿錢給甲○○時，伊有挾帶那句話，說這20萬元是要給李大
    哥你做指導費用的，拿完還有寒暄一、兩句後，我們才走的
    ，他也是有客氣，說不用啦，雖說不用還是拿走了等語（原
    審卷四第90至94頁）。(二)同案被告陳學毅於95年12月25日檢
    察官偵訊時具結證稱：……當天伊攜帶20萬元是用銀行的紙
    袋包著，是翁啟發先開口說要把這個東西給甲○○，就是我
    們公司給他一點諮詢費，類似顧問費這樣的話，提到錢的話
    ，伊就把錢放在桌上，再寒暄二、三句，我們就走了，離開
    前，伊並沒有跟甲○○說到紙袋裡面放什麼東西，但伊記得
    翁啟發有跟他說這給你一點類似顧問費，有提到錢，後來在
    工地附近的檳榔攤有遇到甲○○，他口頭上說他不能收公司
    這個20萬，要退還給我們，但伊跟他說不用等語（原審卷四
    第99至104頁）。(三)被告甲○○於96年1月30日雲林縣調查站
    及同年月31日檢察官偵訊時供稱：……翁啟發或陳學毅當場
    拿給伊以信封包好的20萬元現金，伊當時就知道這是錢，就
    說伊沒有收這個的習慣、推辭，他們堅持要送20萬元給伊，
    錢放了人就走了；幾天後伊在該工程附近檳榔攤內遇到陳學
    毅，跟陳學毅講要退還20萬元給他，陳學毅說不用退了；該
    20萬元已全部用於支出養豬費用及家庭開銷等語（96偵352
    號卷第15頁、第28頁）。其於96年2月13日檢察官起訴移審
    至原審由法官訊問其被訴罪嫌時亦供述：（你收的20萬元做
    何用途？）他拿來時，我跟他說我沒有這個習慣，我當公務
    員已經20幾年，今年預定要退休了，請他拿回去。、（請你
    先回答我的問題？）我要他拿回去，他沒有拿，我就拿去支
    付家庭費用等語（原審卷一第35至36頁）。(四)……被告甲○
    ○於96年1月31日檢察官偵訊時，已明確坦承於翁啟發、陳
    學毅前來其住處拜訪時，即知悉其等係贈送現金，並將該現
    金20萬元收受後，支出於養豬費用及家庭開銷而花費殆盡等
    語；復參以其於96年2月13日針對法官訊問其被訴罪嫌時，
    亦供述當時有說沒有這個習慣、請他拿回去等語，益見被告
    甲○○當時即知翁啟發及陳學毅係贈送現金無訛。是被告甲
    ○○及其辯護人於嗣後法院審理時，再行否認知悉翁啟發、
    陳學毅當時之來意及辯稱不知其等所贈送之物品為現金云云
    ，顯難認可採。(五)被告甲○○於收受該現金20萬元後，雖於
    事後曾向翁啟發、陳學毅表示欲退還該金錢，然被告甲○○
    僅口頭上說說，實際上並未退還，……，並於收受該現金後
    ，不僅未依規定向其機關所屬政風單位或主管陳報此事，立
    即繳回該20萬元，反而，竟將該現金花費於自己養豬費用及
    家庭開銷，亦據被告甲○○供述明確，其所作所為顯與一般
    守法公務員之作為有所不符，豈能以一時疏失解釋，足認被
    告甲○○有收受賄賂之犯意，是被告甲○○辯稱：當時因工
    作忙錄、一時疏忽云云；及其辯護人為其辯稱：當時被告甲
    ○○並無收受賄賂之犯意云云，要無可採。」等情無訛。再
    者，原審於九十七年一月十六日審理期日中，亦已就聲請意
    旨(二)、(三)所提筆錄加以調查，並經聲請人表示意見記明在卷
    （原審卷第四宗第九六及一○九頁）。準此，聲請意旨(二)、
    (三)所提審理筆錄早經原審及上訴審調查審理，顯不具「確實
    之新證據」應備之「嶄新性」要件，無法據以提起再審。又
    聲請意旨(四)所提警詢及偵訊筆錄，係針對共同被告陳學毅竊
    盜案所製作（95偵6156號卷第一宗第九三至一○○頁、第一
    九二至一九五頁、第一九六至一九八頁），雖確實漏未經原
    審及上訴審加以調查，然詳閱上開筆錄記載內容，並無聲請
    意指所稱與審理筆錄歧異情形，是以，縱原審及上訴審斟酌
    聲請意旨(四)所提警詢及偵訊筆錄，並不會改變原審及上訴審
    就聲請人犯罪事實之認定。準此，聲請意旨(四)所提警詢及偵
    訊筆錄，縱使具有「嶄新性」要件，也會因斟酌後並無法改
    變確定判決所認定之事實，而不具「確實性」要件，無從使
    聲請人受無罪、免訴、免刑或輕於原判決所認罪名之判決，
    故非可據以提起再審之「確實之新證據」。至聲請意旨(五)所
    提出之函件影本四份，不但不可反證聲請人無收賄意圖，更
    因上開函件皆記載「承辦人甲○○」，其內容亦皆關於聲請
    人監督本件工程之監督內容，反坐實聲請人負責本件工程之
    委託設計、監造業務。聲請意旨(五)所提出之函件影本四份顯
    不具備刑事訴訟法第四百二十條第一項第六款所稱「確實之
    新證據」之「嶄新性」、「確實性」等特性甚明。
五、綜上所述，聲請人除誤引刑事訴訟法第四百二十一條所定之
    重要證據漏未審酌之再審規定外，其所提出之證據亦不符合
    刑事訴訟法第四百二十條第一項第六款之「確實之新證據」
    所應具備之「嶄新性」及「確實性」要求，無從使聲請人受
    無罪、免訴、免刑或輕於原判決所認罪名之判決。本件再審
    之聲請無理由，應予駁回。
據上論斷，應依刑事訴訟法第四百三十四條第一項，裁定如主文
。
中    華    民    國    99    年    8     月    11    日
                  刑事第六庭    審判長法  官  董武全
                                      法  官  林英志
                                      法  官  沈揚仁
以上正本證明與原本無異。
如不服本裁定，應於收受本裁定後五日內向本院提出抗告狀。
                                      書記官  廖文靜
中    華    民    國    99    年    8     月    12    日

司法院資訊處製作；財團法人民間司法改革基金會備份。
